ACORDAO-COMPLETO-2504914

ACÓRDÃO 18642/2021 ATA 40/2021 - PRIMEIRA CÂMARA

VISTOS, relatados e discutidos estes autos de embargos de declaração opostos por Sansuray Pereira Xavier em face do Acórdão 8815/2021-TCU-Primeira Câmara; 
ACORDAM os Ministros do Tribunal de Contas da União, reunidos em sessão da 1ª Câmara, diante das razões expostas pelo relator e com fundamento nos artigos 32, inciso II, e 34 da Lei 8.443/1992, em: 
9.1. conhecer dos embargos de declaração para, no mérito, rejeitá-los;
9.2. dar ciência da deliberação à embargante.

Embargos de declaração em tomada de contas especial.

Primeira Câmara

Prefeitura Municipal de Anori - AM.

3. Interessados/Responsáveis/Recorrentes:
3.1. Responsável: Sansuray Pereira Xavier (XXX.468.012-XX).
3.2. Recorrente: Sansuray Pereira Xavier (XXX.468.012-XX).

13.1. Ministros presentes: Vital do Rêgo (na Presidência), Walton Alencar Rodrigues (Relator) e Jorge Oliveira.
13.2. Ministro-Substituto convocado: Augusto Sherman Cavalcanti.

ACORDAO-COMPLETO-2529018

Acórdão de Relação 1507/2022 - Primeira Câmara

Acórdão de Relação

WALTON ALENCAR RODRIGUES

Ministro Walton Alencar Rodrigues.

Trata-se de embargos de declaração opostos por Sansuray Pereira Xavier contra o Acórdão 8815/2021-TCU-Primeira Câmara, nos seguintes termos:
"Trata-se de Tomada de Contas Especial instaurada pelo Ministério da Integração Nacional (MI) , em desfavor de Sansuray Pereira Xavier, por suposta omissão no dever de prestar contas ao Termo de Compromisso 32/2015 (Siafi 683801) , cuja transferência de recursos ao Município de Anori/AM foi autorizada pela Portaria/MI 116, de 05 de junho de 2015, do Secretário Nacional de Proteção e Defesa Civil - Substituto, tendo por objeto "a execução de ações de socorro, assistência às vítimas e restabelecimento de serviços essenciais" no Município de Anori/AM.
Entendeu o Acórdão recorrido que, ainda que tenha ficado comprovada a aplicação da verba, o atraso na prestação de contas "sem atenuantes que justifiquem o atraso", impõe a rejeição das contas.
No entanto, o fundamento do recurso de reconsideração julgado pelo acórdão embargado é justamente a EXISTÊNCIA DE ATENUANTE que justifique o atraso. 
Nesse contexto, com todo respeito e acatamento devidos, o fundamento da decisão embargada sequer menciona o principal argumento da recorrente. Trata-se de omissão sobre alegação relevante e capaz de afastar a conclusão da decisão embargada. 
Desta feita, se o entendimento desta Corte é no sentido de que o atraso permite a rejeição de contas se não houver circunstância atenuante, e o recurso interposto foi fundamentado exatamente na existência de tais circunstâncias, a decisão que põe fim ao recurso deve necessariamente se debruçar sobre os argumentos do recurso. Trata-se, portanto, de omissão relevante da decisão.
Outrossim, o próprio Acórdão que julgou as contas reconheceu a impossibilidade de apresentar as contas em razão da dificuldade em devolver o saldo, circunstância essencial para apresentação das contas. Isto porque não conseguiu gerar guia para devolução do saldo da conta, impossibilitando a apresentação das contas.
De fato, a Recorrente demonstrou que agiu de boa-fé. Para que a Prestação de Contas fosse realizada, o valor que restou em caixa decorrente de atualizações monetárias deveria ser devolvido. E por inúmeras vezes seguidas, a requerida tentou realizar a restituição, para que finalmente pudesse prestar contas, no limite disponível em conta no valor de R$3.116,00 (três mil cento e dezesseis reais) , mas cada vez que emitia o DARF, era informada de que o valor não era correspondente.
A Embargante ficou impossibilitada de realizar o pagamento do DARF, posto que seus valores eram alterados a cada tentativa de pagamento seguidos de erros. O que consequentemente impossibilitou prosseguir com a fase seguinte, que seria a prestação de contas, vez que a restituição não foi realizada, por motivos alheios aos da requerida. Ou seja, não foi possível à Embargante apresentar as contas em razão deste problema no sistema. No entanto, comprovou posteriormente a boa e regular aplicação da verba.
É de se destacar ainda as dificuldades para administrar um município no interior do Amazonas e que igualmente foram informados no recurso.
Nesse contexto, conforme alegado no recurso, deve-se observar o art. 22 da LINDB que trata do princípio do primado da realidade:
Art. 22. Na interpretação de normas sobre gestão pública, serão considerados os obstáculos e as dificuldades reais do gestor e as exigências das políticas públicas a seu cargo, sem prejuízo dos direitos dos administrados.
Busca-se, com essa regra, evitar condenações de servidores e gestores públicos que não deram causa ao fato irregular e, principalmente, observar os obstáculos práticos para a realização de uma boa gestão.
Ora, o administrador enfrenta dilemas diários em que se deve sopesar o cumprimento da lei ou o amparo ao cidadão. Nesses casos, seria irrazoável aplicar a letra fria da norma devido a posição delicada pela qual este se encontra. Sobre o tema, Eduardo Jordão assevera em sua obra que:
"A respeito da natureza das dificuldades que poderão ser referidas, a maior parte dos comentaristas tem citado dificuldades e obstáculos materiais, temporários, orçamentários e de pessoal. Estas são, afinal, mas mais obvias circunstâncias que podem impedir a implementação e uma dada política pública. Além disso, são as dificuldades mais frequentemente reportadas pela imprensa em relação à administração pública em todo o país: falta de verbas, tempo escasso para planejar e executar a ação, déficit de pessoal, baixa qualidade dos recursos humanos disponíveis, deficiência de material de escritório, de infraestrutura mínima de trabalho, dentre outros."
A verdade é que as condições de gestão (orçamentárias, materiais e pessoal) variam dramaticamente dentro do próprio Estado do Amazonas. A atenção a estas disparidades é relevante para interpretar adequadamente a legislação administrativa no microssistema.
É nesse sentido também o entendimento da doutrina, vejamos:
"A norma em questão reconhece que os diversos órgãos de cada ente da Federação possuem realidades próprias que não podem ser ignoradas. A realidade de gestor da União evidentemente é distinta da realidade de gestor em um pequeno e remoto município. A gestão pública envolve especificidades que tem de ser consideradas pelo julgador para a produção de decisões justas, corretas. As condicionantes envolvem considerar: (i) os obstáculos e a realidade fática do gestor, (ii) as políticas públicas acaso existentes e (iii) o direito dos administrados envolvidos. Seria pouco razoável admitir que as normas pudessem ser ignoradas ou lidas cem descompasso com o contexto fático em que a gestão pública a ela submetida se insere. (MARQUES NETO et al., Resposta aos comentários tecidos pela consultoria jurídica do TCU ao PL n. 7448/2017) "
De fato, com isso, combate-se a idealização do direito e dos fatos, posto que quando se trata de administração pública há uma tendência a criar condições materiais, objetivas e factuais apartadas da realidade. O primado da realidade nada mais é que o exercício da correta adequação dos interesses da lei, com o da justiça no caso concreto.
9.A favor do recorrente, vejo que, não há máculas na gestão dos recursos em análise. A prestação de contas, ainda que tardia, serviu para demonstrar a boa e regular aplicação dos valores transferidos e a ele confiados e afastar o débito originalmente apurado. 10.Além disso, como circunstâncias atenuantes, trata-se aqui de um município com população aproximada de 6.000 habitantes, cuja estrutura, indubitavelmente, não se equipara a das grandes cidades (Acórdão 6776/2017-TCU-Segunda Câmara. Data da sessão: 25/07/2017. Relator VITAL DO RÊGO) .
Assim como no precedente, o presente caso trata da análise da prestação de contas de um pequeno município no interior do Estado do Amazonas, que em nada sofreu com o atraso na prestação de contas, visto que os recursos foram devidamente aplicados em favor dos jurisdicionados. Além disso, a gestora não se quedou inerte, posto que efetivamente tentou, sem êxito, devolver os valores remanescentes em conta, para prestar contas normalmente.
Portanto, consoante ressaltado no recurso, à luz dos princípios da razoabilidade e do primado da realidade, seria justo rejeitar as contas da gestora que atuou de boa-fé e em favor dos munícipes? Obviamente que não. São justamente essas condições que o julgador deverá considerar como obstáculos a realidade fática do gestor público, nos termos da LINDB.
Portanto, necessário se faz sanar a omissão da decisão embargada, de forma a analisar os argumentos da recorrente, no sentido da existência de circunstâncias atenuantes consistentes na impossibilidade de devolução do saldo, bem como das dificuldades acima relatadas. Uma vez analisados os argumentos em questão, a consequência inevitável é a concessão de efeito infringente e a aprovação das contas da Embargante.
Face ao exposto, requer o recebimento e provimento dos presentes embargos, de forma a conceder-lhes efeitos infringentes, reformando a decisão embargada e dando provimento ao recurso de reconsideração para aprovar as contas da Embargante.
Termos em que pede e espera deferimento."

Yuri Coelho Dias (43349/OAB-DF), Iuri do Lago Nogueira Cavalcante Reis (35075/OAB-DF) e outros, representando Prefeitura Municipal de Anori - AM; Paulo Bernardo Lindoso e Lima (11.333/OAB-AM), Brenda de Jesus Montenegro (12868/OAB-AM) e outros, representando Sansuray Pereira Xavier.

Subprocurador-Geral Paulo Soares Bugarin.

TOMADA DE CONTAS ESPECIAL. DESCUMPRIMENTO DO PRAZO ESTIPULADO PARA PRESTAÇÃO DE CONTAS. OMISSÃO. CITAÇÃO. AUDIÊNCIA. ALEGAÇÕES REJEITADAS PARCIALMENTE. EVIDÊNCIAS DE NEXO DE CAUSALIDADE ENTRE OS GASTOS EFETUADOS E A FINALIDADE DA TRANSFERÊNCIA. ELISÃO DO DÉBITO. SUBSISTÊNCIA DA IRREGULARIDADE DIANTE DA OMISSÃO NO DEVER DE PRESTAR CONTAS JUNTO AO ÓRGÃO REPASSADOR. CONTAS JULGADAS IRREGULARES. APLICAÇÃO DA MULTA PREVISTA NO ART. 58 DA LEI ORGÂNICA. RECURSO DE RECONSIDERAÇÃO. ELEMENTOS INSUFICIENTES PARA AFASTAR A SANÇÃO IMPOSTA. NEGATIVA DE PROVIMENTO. EMBARGOS DE DECLARAÇAO. CONHECIMENTO. REJEIÇÃO.

TOMADA DE CONTAS ESPECIAL (TCE)

Secretaria de Recursos (Serur); Secretaria de Controle Externo de Tomada de Contas Especial (SecexTCE).

Trata-se de embargos de declaração opostos por Sansuray Pereira Xavier, exprefeita do município de Anori/AM, ao Acórdão 8815/2021-TCU-Primeira Câmara, que conheceu e negou provimento ao recurso de reconsideração interposto pela embargante contra o Acórdão 8528/2019-TCU-Primeira Câmara, da relatoria do E. Ministro-Substituto Weder de Oliveira.
O Acórdão 8528/2019-TCU-Primeira Câmara julgou suas contas irregulares, em razão da omissão no dever de prestar contas referentes ao Termo de Compromisso 32/2015 - firmado entre o município de Anori/AM e o então Ministério da Integração Nacional, no valor de R$ 195.853,64, integralmente aportados pela União, cujo objeto foi a execução de ações de socorro, assistência às vítimas e restabelecimento de serviços essenciais na referida municipalidade -, e aplicou-lhe a multa prevista no art. 58 da Lei 8.443/92, no valor de R$ 3.111,87. Na ocasião, o débito foi afastado, tendo em vista que a responsável, em suas alegações de defesa, logrou demonstrar nexo de causalidade entre a verba pública e o objeto avençado.
Nesta fase processual, a embargante alega omissão do Acórdão 8815/2021-TCU-Primeira Câmara, por não terem sido consideradas as atenuantes apresentadas, que justificariam o atraso na prestação de contas. Desse modo, requer o acolhimento dos presentes embargos, concedendo-lhes efeitos infringentes, para reformar a decisão embargada e dar provimento ao recurso de reconsideração, no sentido de aprovar as contas da recorrente.
Feita essa introdução, decido.
Preliminarmente, conheço dos embargos de declaração, uma vez satisfeitos os requisitos atinentes à espécie.
Quanto ao mérito, não devem prosperar as alegações de omissão no acórdão embargado. No voto condutor daquele aresto, rejeitei todos os argumentos recursais apresentados por Sansuray Pereira Xavier. Especificamente em relação às atenuantes apresentadas pela recorrente para justificar a omissão na prestação de contas, a impossibilidade de admiti-las foi devidamente motivada:
"Por fim, não é possível admitir as justificativas para o alegado atraso na comprovação da aplicação dos recursos repassados. Como bem asseverado pela SecexTCE, em sua instrução de mérito, cuja análise foi reiterada pela Serur no exame de mérito do presente recurso, foram realizadas diversas notificações, pelo órgão concedente, acerca da ausência na prestação de contas - a qual deveria ter sido apresentada até 31/12/2015, mas se deu apenas em 27/3/2019, no âmbito desta Corte de Contas, por meio de alegações de defesa pela responsável.
Assim, a recorrente teve diversas oportunidades para suprir a falha. No entanto, só veio a fazê-lo passados mais de três anos do prazo inicialmente estabelecido, razão por que mantenho o entendimento da decisão a quo, no sentido de manter a irregularidade afeta à omissão de prestar contas junto ao órgão concedente, bem como a aplicação de multa." (grifei) 
Registro, ainda, que por ocasião da decisão embargada, no voto que a fundamentou, acolhi as análises e as conclusões da instrução da Serur (transcrita no relatório) , que se pronunciou em seu parecer nos seguintes termos:
"5.9. No caso em tela, nem a precariedade da estrutura municipal nem os alegados problemas com o pagamento da GRU justificam que a prestação de contas, inicialmente prevista para 30 dias a contar de 31/12/2015, tenha ocorrido apenas em 27/3/2019 (peça 25) . Por isso, concorda-se integralmente com a decisão recorrida (...) ." (grifei) 
Ressalto que o mesmo argumento já havia sido enfrentado e afastado anteriormente neste processo. A própria instrução da SecexTCE, transcrita no relatório do Acórdão 8528/2019-TCU-Primeira Câmara e incorporada como razões de decidir por ocasião do decisum, já havia examinado a questão, conforme excerto transcrito a seguir, in verbis (peça 32, p. 4-5) :
Argumento 3: Das tentativas frustradas de realizar a restituição
18. Argumenta neste tópico a responsável que, como providência prévia ao encaminhamento da prestação de contas, fez várias tentativas de restituição do saldo existente na conta específica, oriundo de rendimento de aplicações financeiras, tendo-lhe sido obstada a providência por questões operacionais que impediram o pagamento do "DARF" respectivo, posto que seus valores eram alterados a cada tentativa de pagamento. Consequentemente, segundo argumenta, tal ocorrência ter-lhe-ia impossibilitado de prosseguir com a fase seguinte, que seria a prestação de contas, vez que a restituição não foi realizada por motivos alheios ao seu intento.
Análise
18.1. Não procedem as razões apresentadas como justificativa para a omissão verificada da prestação de contas. A tentativa aventada de devolução do saldo, presume-se, decorreu das orientações contidas no item 3 do Ofício 86/2016/DGI/SECEX/MI, de 15/2/2016 (peça 25, p. 24) , mediante emissão de Guia de Recolhimento da União - GRU. Ao que tudo indica, a responsável chegou a gerar a GRU conforme lhe fora orientado, tendo em vista as cópias juntadas na peça 25, p. 20, 22 e 23. Normalmente, a GRU gerada com data de vencimento deve ser liquidada na data lançada, pois, do contrário, costuma ser rejeitada para efeito de pagamento. Não se pode concluir que tenha sido esta a razão das rejeições alegadas pela responsável. De todo modo, as cópias encaminhadas estampam datas de vencimento do mês de maio de 2016, portanto posteriores ao vencimento do prazo de encaminhamento da prestação de contas, que já havia expirado em 31/12/2015. Assim, o motivo aventado não serve como justificativa para a omissão no dever de prestar contas, mesmo porque, caso as tentativas de restituição tivessem ocorrido de fato dentro do prazo e fossem eventualmente rejeitadas, não se constituiriam em impedimento de envio da prestação de contas, podendo a pendência ser solucionada posteriormente junto ao órgão repassador." (grifei) 
Resta nítido que a embargante busca rediscutir o mérito da decisão embargada, o que não é permitido nesta espécie recursal.
Ante o exposto, não havendo omissão na decisão recorrida, rejeito os embargos de declaração opostos por Sansuray Pereira Xavier e voto no sentido de que o Tribunal acolha a minuta de acórdão que submeto à deliberação deste Colegiado.
TCU, Sala das Sessões, em 23 de novembro de 2021.
WALTON ALENCAR RODRIGUES 
Relator